最高法院刑事判決　　　　　　九十六年度台上字第四八六一號
上　訴　人　台灣高等法院花蓮分院檢察署檢察官
上　訴　人
即　被　告　乙○○
　　　　　　　　　　巷32號（
　　　　　　丙○○
　　　　　　甲○○
上列上訴人等因被告等違反毒品危害防制條例案件，不服台灣高
等法院花蓮分院中華民國九十六年四月十一日第二審更審判決（
九十五年度上重更(二)字第一０五號，起訴案號：台灣台東地方法
院檢察署九十三年度偵字第一五一二、一七六一、二一三五《以
上二號原判決漏載》號），提起上訴（甲○○部分視為該被告亦
已提起上訴），本院判決如下：
    主  文
原判決撤銷，發回台灣高等法院花蓮分院。
    理  由
本件原判決撤銷第一審關於上訴人即被告甲○○販賣第一級毒品
、乙○○幫助販賣第一級毒品及丙○○部分之科刑判決，改判論
甲○○、丙○○以共同連續販賣第一級毒品罪，均處無期徒刑，
褫奪公權終身，並宣告扣案如原判決（下同）附表所示編號一之
毒品沒收並銷燬之，編號二之金錢沒收，如不能沒收時，以其財
產抵償之，其餘附表之物品均沒收。論乙○○以連續運輸第一級
毒品罪，處無期徒刑，褫奪公權終身。固非無見。
惟按：(一)、刑法上所謂犯罪行為之吸收關係，係指其低度行為（
或前行為）為高度行為（或後行為）所吸收，或某種犯罪行為之
性質或結果當然含有他罪之成分，自亦當然吸收者而言。自外國
輸入第一級毒品海洛因而販賣之，其輸入與販賣之各犯罪行為，
彼此程度不相關連，本難謂有低度行為（或前行為）與高度行為
（或後行為）之關係，而海洛因自外國輸入或在國內運輸，按其
性質或結果，又非當然含有販賣（或銷售）之成分，故輸入（或
運輸）與販賣（或銷售）兩者應屬數個獨立之行為（本院民國四
十二年台上字第四一０號、七十三年台覆字第一七號判例意旨參
照）。原判決以被告甲○○所犯私運管制之海洛因進口以銷售，
其銷售走私物品為私運進口之後行為，不另論罪（見原判決第九
至十頁，理由參、一之(一)）。又以被告甲○○、丙○○運輸海洛
因以販賣，運輸為販賣之前行為，為販賣行為所吸收，應不另論
運輸第一級毒品罪，而祇論以販賣第一級毒品罪（見原判決第十
頁，理由參、一之(二)；第十五至十六頁，理由參、三之(一)）。復
以被告乙○○所犯運輸第一級毒品及幫助販賣第一級毒品係屬於
單純一罪之關係，認不構成幫助販賣第一級毒品罪，而僅論以運
輸第一級毒品罪（見原判決第十四至十五頁，理由參、二之(一)）
。揆諸上開說明，均有判決適用法則不當之違背法令。(二)、判決
所載之事實及理由，相互牴觸者，或判決之理由，前後不相一致
者，均屬判決所載理由矛盾，依刑事訴訟法第三百七十九條第十
四款之規定，其判決當然為違背法令，足以構成撤銷之原因。本
件關於公訴意旨另指：被告丙○○亦涉有與甲○○、趙坤相（未
據起訴）共同私運管制物品海洛因進口之罪嫌部分，原判決係以
：「被告甲○○也在調查站詢問時陳稱：九十三年四月私運物品
進口是把提單交給被告丙○○，由被告丙○○去領貨。但查甲○
○在九十三年四月走私進口的毒品，是在九十三年四月十七日向
基隆海關提領，而被告丙○○是在四月二十二日才入境，有被告
丙○○的出入境查詢資料附卷可證，顯然被告（丙○○）不可能
在四月十七日出現在台灣，向甲○○取得提單前往海關取貨，足
證甲○○的指述有誤。」等由，資為不能證明被告丙○○有此部
分犯行之主要論據之一（見原判決第十六頁，理由參、三之(二)）
。然依原判決事實欄之記載，被告丙○○係於九十三年四月十八
日前往台東與被告甲○○會合，二人並將一百六十條海洛因，運
至台東縣台東市○○路你會紅ＫＴＶ店前交付予趙坤相所指定之
綽號「阿財」之成年人；將另四十條海洛因，運至台東縣三仙台
某處交付予趙坤相所指定之姓名、年籍均不詳之成年人等情（見
原判決第四頁，事實四第十四至十九行）。原判決就被告丙○○
於九十三年四月二十二日之前，是否即已入境台灣一節，顯有事
實之認定與理由之論述相互矛盾之違誤。又被告丙○○被訴私運
管制物品進口部分，縱屬不能證明其犯罪，然此部分應為如何之
判決或諭知，判決未加說明，亦有疏漏。(三)、依毒品危害防制條
例第十九條第一項規定，犯同條例第四條第一項販賣第一級毒品
罪者，其供犯罪所用或因犯罪所得之財物，應沒收，如全部或一
部不能沒收時，追徵其價額或以其財產抵償之。此項規定，係刑
法第三十八條第三項但書所指之特別規定，採義務沒收主義，自
應優先於刑法第三十八條第一項第二款之適用。原判決論被告甲
○○、丙○○以毒品危害防制條例第四條第一項之販賣第一級毒
品罪，並謂「如（原判決）附表一所示之報關資料、行動電話與
貨款簽收簿等物品，分別係被告甲○○、丙○○所有供販毒聯絡
所用或匯款販毒所得之物」，乃引用刑法第三十八條第一項第二
款之規定宣告沒收（見原判決第十三頁，理由參、一之(七)倒數第
六至三行；第十七頁理由參、三之(四)），自有判決適用法則不當
之違誤。(四)、有罪之判決書，應依刑事訴訟法第三百零九條第一
款之規定，於主文內記載所諭知之從刑。原判決雖於理由內說明
：「被告甲○○先後於送貨單上偽簽『彭泉富』三枚，係屬偽造
之署押，應依刑法第二百十九條規定諭知沒收。」等旨（見原判
決第十三頁，理由參、一之(七)倒數第八至六行），然未於主文欄
為相關之諭知，於法尚有未合。(五)、毒品危害防制條例第十九條
規定，犯同條例第四條至第九條、第十二條、第十三條或第十四
條第一項、第二項之罪者，其因犯罪所得之物，沒收之。所稱因
犯罪所得之物，係以實際所得者為限，苟無所得或尚未取得者，
即無從為沒收追繳之諭知。原判決於理由內說明：「被告（甲○
○）第一次私運準備出售的毒品數量有四十四塊，被告以每塊八
十萬元（新台幣，以下除註明為美金者外，均同）價格出售，而
且這四十四塊都已經交付，被告與共犯合計販毒所得應為三千五
百二十萬元。第二次的毒品數量有三百七十二條，每條是四十萬
元，但僅出售三百三十條，而遭查扣四十二條，因此被告與共犯
販毒所得之金額合計是一三二００萬元（即一億三千二百萬元）
，……被告販毒所得金額，應依毒品危害防制條例第十九條之規
定沒收，扣除已經扣案之金額外，不能沒收部分，應以財產抵償
之。」等旨（見原判決第十四頁第四行以下，理由參、一之(八)）
，並謂被告丙○○部分所應沒收之物，亦同（見原判決第十七頁
理由參、三之(四)）。則依原判決此部分之論述，係認被告甲○○
、丙○○二人販賣第一級毒品所得之款項計一億六千七百二十萬
元（即三千五百二十萬元與一億三千二百萬元之總和），均應宣
告沒收；然原判決於主文欄關於犯罪所得之金錢宣告沒收部分，
按原判決附表所列數額計算，核與其理由欄所敘明之一億六千七
百二十萬元不符，已有主文與理由矛盾之違誤。又依原判決事實
欄之記載，被告甲○○、丙○○就第一次私運進口之海洛因四十
四塊部分，僅認定其中四塊係以每塊八十萬元出售，實際所得為
二百七十七萬元；第二次私運進口之海洛因三百七十二條部分，
僅認定其中九十條以每條四十萬元出售，總計賣得二千八百萬元
，收得價金約二千五百萬元，其餘價金則尚未據給付等情（見原
判決第三至四頁，事實三、四），而對於其他業經出售之海洛因
條、塊，究竟係以若干之價格賣出，價金是否已實際收取，均未
明白認定、詳細記載，並說明其所憑之證據，均不足資為其適用
法律及判斷其適用法律是否適當之根據，自屬無可維持。又原判
決附表一編號二至四部分記載本件經扣押現金一億四千七百三十
二萬六千二百十五元、一千九百三十八萬九千二百三十三元、美
金一萬四千八百元；附表二「扣案金額」欄亦分別載有自相關帳
戶扣得之款項等情。然原判決於理由欄內則僅敘明：經調查人員
搜索扣得現金一百七十八萬元及美金一萬四千八百元等語（見原
判決第七頁第五至七行），而就其餘經扣押之現金、款項部分，
並未敘明其憑以認定之依據，亦嫌判決理由不備。(六)、原判決就
公訴意旨另指被告甲○○、丙○○二人尚涉犯洗錢防制法第九條
（第一項）之洗錢罪嫌部分，係以：「被告二人的行為都只是將
販毒的款項分別放在自己配偶以及妻妹的帳戶內，或者是依照趙
坤相的指示將款項換成美金以便攜帶或匯款到趙坤相所指定可以
收取的帳戶內，並沒有透過多層交易活動將犯罪款項洗成合法交
易所得款項的行為」等由，資為其認該被告等二人之行為與洗錢
罪構成要件不合之論據（見原判決第二十頁，理由肆之三）。惟
查販賣第一級毒品罪，係洗錢防制法所稱之重大犯罪；又掩飾或
隱匿因自己重大犯罪所得財物或財產上利益者，即屬洗錢之行為
，此觀洗錢防制法第三條第一項第一款、第二條第一款之規定自
明。又該條文所謂「掩飾或隱匿」重大犯罪所得財物或財產上利
益，並不以透過多層交易活動之方式為限，其他諸如經由各種金
融機關或管道，將重大犯罪之所得轉換成合法來源之資金或財產
，冀圖切斷資金與當初犯罪行為之關連性，俾便於隱匿其犯罪行
為或該資金不法來源或本質，用以逃避追訴、處罰者，亦應包含
在內。原判決對於被告甲○○、丙○○二人將販賣第一級毒品所
得之金錢分別存入其配偶及妻妹設於金融機關之帳戶內，是否意
在利用不知情之金融機關，掩飾或隱匿因自己重大犯罪之所得，
以避免追訴、處罰？並未詳加斟酌論斷，祇以其間無多層交易活
動，即為有利於該二被告之論斷，併有可議。以上或為檢察官及
被告乙○○、丙○○上訴意旨所指摘，或為本院得依職權調查之
事項，應認原判決仍有撤銷發回之原因。
據上論結，應依刑事訴訟法第三百九十七條、第四百零一條，判
決如主文。
中　　華　　民　　國　九十六　年　　九　　月　　七　　日
                      最高法院刑事第五庭
                          審判長法官  林　增　福
                                法官  邵　燕　玲
                                法官  張　清　埤
                                法官  王　居　財
                                法官  郭　毓　洲
      本件正本證明與原本無異
                                      書  記  官
中　　華　　民　　國　九十六　年　　九　　月　 十二 　日
                                                      Ｋ
